臺灣高等法院民事判決　　　　　　　　　　　　　九十三年度重上更(一)字第九二號
　　上　訴　人　丁○○
　　　　　　　　丙○○
　　　　　　　　乙○○
　　　　　　　　戊○○
　　　　　　　　甲○○
　　右五人共同
　　訴訟代理人　楊金順律師
　　右五人共同
　　複 代 理人　曾朝誠律師
　　被 上 訴人　中國力霸股份有限公司
　　法定代理人　王金世英
　　被 上 訴人　嘉新食品化纖股份有限公司
　　法定代理人　王金世英
　　右二人共同
　　訴訟代理人　紀鎮南律師
右當事人間請求返還價金事件，上訴人對於中華民國九十年五月十四日臺灣臺北地方
法院八十九年度重訴字第一０四一號第一審判決提起上訴，經最高法院第一次發回更
審，本院於九十三年十月十三日言詞辯論終結，判決如左：
　　主　文
原判決關於駁回上訴人後開第二項至第七項之訴部分，及該部分假執行之聲請，並訴
訟費用之裁判(除確定部分外)均廢棄。
被上訴人中國力霸股份有限公司應給付上訴人丙○○、乙○○新台幣肆萬柒仟玖佰壹
拾壹元及自民國八十七年四月一日起至清償日止按年息百分之五計算之利息。
被上訴人中國力霸股份有限公司應給付上訴人戊○○新台幣貳拾貳萬壹仟元及自民國
八十七年五月十日起至清償日止按年息百分之五計算之利息。
被上訴人嘉新食品化纖股份有限公司應給付上訴人丁○○新台幣壹佰捌拾貳萬元及自
民國八十七年四月一日起至清償日止按年息百分之五計算之利息。
被上訴人嘉新食品化纖股份有限公司應給付上訴人李祈昌新台幣佰玖拾萬元及自民
國八十七年四月一日起至清償日止按年息百分之五計算之利息。
被上訴人嘉新食品化纖股份有限公司應給付上訴人丙○○、乙○○新台幣佰伍拾捌
萬元及自民國八十七年四月一日起至清償日止按年息百分之五計算之利息。
被上訴人嘉新食品化纖股份有限公司應給付上訴人戊○○新台幣壹佰陸拾萬壹仟元
及自民國八十七年五月十日起至清償日止按年息百分之五計算之利息。
第一、二審及發回前第三審訴訟費用，除確定部分外，關於丁○○部分由嘉新食品化
纖股份有限公司負擔；關於丙○○、乙○○部分由中國力霸股份有限公司負擔百分之
一，餘由嘉新食品化纖股份有限公司負擔；關於戊○○部分，由中國力霸股份有限公
司負擔百分之十三，餘由嘉新食品化纖股份有限公司負擔；關於李祈昌部分，由嘉新
食品化纖股份有限公司負擔。
本判決第二至七項所命被上訴人中國力霸股份有限公司、嘉新食品化纖股份有限公司
給付部分，於上訴人李祈昌、丙○○、乙○○、戊○○、丁○○分別以如附表三所示
金額或均同額之台灣銀行一年期可轉讓定期存單為被上訴人預供擔保後得假執行，但
被上訴人如於假執行程序實施前分別以如附表三所示金額為上訴人預供擔保，得免為
假執行。
　　事　　實
壹、上訴人方面：
一、聲明：
  (一)原審判決廢棄。
  (二)被上訴人力霸公司股份有限公司（下稱力霸公司）應給付上訴人丙○○及乙○○
    新台幣（下同）四萬七千九百一十一元及自民國 (下同) 八十七年四月一日起至
    清償之日止按年利率百分之五計算之利息。
  (三)被上訴人力霸公司應給付上訴人戊○○廿二萬一千元整及自八十七年五月十日起
    至清償之日止按年利率百分之五計算之利息。
  (四)被上訴人嘉新食品化纖股份有限公司（以下簡稱嘉新公司）應給付上訴人丁○○
    一百八十二萬元及自八十七年四月一日起至清償之日止按年利率百分之五計算之
    利息。
  (五)被上訴人嘉新公司應給付上訴人李祈昌三百九十萬元整及自八十七年四月一日起
    至清償之日止按年利率百分之五計算之利息。
  (六)被上訴人嘉新公司應給付上訴人丙○○、乙○○三百五十八萬元整及自八十七年
    四月一日起至清償之日止按年利率百分之五計算之利息。
  (七)被上訴人嘉新公司應給付上訴人戊○○一百六十三萬一千元整及自八十七年五月
    十日起至清償之日止按年利率百分之五計算之利息。
  (八)前述第二至七項聲明，上訴人願以現金或臺灣銀行無記名可轉讓定期存單供擔保
    ，請准予假執行之宣告。
二、陳述：除與原判決記載相同者，茲引用外，補陳略稱：
  (一)買賣因物有瑕疵，出賣人應負擔保之責，依情形並無顯失公平時，買受人即得解
    除契約：1.依被上訴人所提答辯，可得知系爭房屋於契約解除時，被上訴人並非
    即受有難以銷售之損害，自不得謂上訴人解除契約係對被上訴人顯失公平而不予
    請求，故本案系爭房屋具有難以修補之瑕疵，按物之瑕疵擔保原則，上訴人依民
    法第三百五十九條提出解除契約於法有據，且並無顯失公平之情事。另依裁判四
    十九年台上字第三七六號、九十二年台上字第二三六Ｏ號、九十三年台上字第八
    Ｏ號之判決要旨，所謂「顯示公平」，係指瑕疵對買受人所生之損害，與解除對
    出賣人所生之損害，有失平衡而言，如瑕疵已屬重大且難以補正者，或不得完成
    契約之目的者，即無不准買受人主張解除契約之理。2.原審法院認系爭房屋高度
    不足，且有交叉樑，已屬嚴重瑕疵，並且被上訴人事實上亦已無法補正，故上訴
    人解除契約並無顯失公平，買賣關係因係既屬相對，解除契約對於上訴人既無失
    公平，相對於被上訴人返還價金，取回系爭房屋亦無有失公平之情。換言之，若
    認解除契約對被上訴人而言有顯失公平之處，亦即認為上訴人必須承受合約中無
    約定之交叉樑設計、樓層淨高與其它同價房屋相對低度、無論室內如何擺設，均
    無法避免過樑現象等情事，其為不公。3.被上訴人自承其所銷售之系爭房屋已造
    成上訴人空間上之減損，又依最高法院發回意旨亦認系爭房屋有嚴重瑕疵，僅認
    原審法院未考量被上訴人之損失為發回，故上訴人依民法第三百七十三條規定、
    最高法院五十一年度台上字第九三一號裁判意旨，主張買賣標的物雖未交付，然
    出賣人拒絕擔保，買受人非不得主張物之瑕疵擔保責任對之解除契約。
  (二)本件被上訴人一再否認其所為交叉樑之設置及變更高度屬物之瑕疵，顯被上訴人
    拒絕補正，且事實亦不能補正，是本件縱未交屋，上訴人自當然得主張物之瑕疵
    擔保責任而解除契約。
貳、被上訴人方面：
一、聲明：
  (一)上訴駁回。
  (二)如受不利之判決，願供擔保，請准免為假執行。
二、陳述：除與原判決記載相同者，茲引用外，補陳略稱：
  (一)依民法第二百十六條第一項、最高法院四十八年台上字第一九三四號判例意旨，
    可認倘允許上訴人解除契約，對於被上訴人所生之「實際損害」及「所失利益」
    ，顯對上訴人所生之損害為大，依此情形，解除契約當然顯失公平：
  Ａ、上訴人丁○○部分：1.代銷及企劃費用支出卅一萬三千六百元：依被上訴人與
      訴外人力霸房屋仲介股份有限公司所簽訂「委託銷售合約書」第九條第三款銷
      售率在託售底價總額百分之七十（含）以上，就超過部分按底價百分之三點五
      計算報酬」之規定計付。2.管理費支出一百六十一萬二千八百元，依系爭合約
      第十四條規定，應收管理費每月按房地總價千分之五計算，且自八十六年五月
      卅日起至八十九年五月卅日止，共卅六個月。3.貸款遲交利息為一百零七萬一
      千元，尚欠貸款七百一十四萬元，自八十六年五月卅日通知交屋起算至八十九
      年五月卅日（本件起訴前）止，共遲延一千零九十五日，依年利率五％計算利
      息計算。4.貸款遲交滯納金為七百八十一萬八千三百元，依系爭合約第十一條
      規定，自八十六年五月卅日起算至八十九年五月卅日止，共遲延一千零九十五
      日，每日應繳納滯納金按日息千分之一計算。5.房屋投資所失利益為一百二十
      五萬四千四百元，依財政部所公布七十九年度至八十八年度「營利事業各業所
      得額標準及同業利潤標準」中有關「房屋興建投資」部分所失投資純利率十四
      ％計算。6.房屋跌價損失為一百七十九萬二千元，依跌幅二十％計算。以上六
      項合計為一千三百八十六萬二千一百元正。
  Ｂ、上訴人李祈昌部分：1.代銷及企劃費用支出為六十七萬三千七百五十元。2.管
      理費支出為三百四十六萬五千元依系爭合約第十四條規定，應收管理費每月按
      房地總價千分之五計算，自八十六年五月卅日起至八十九年五月卅日止共卅六
      個月。3.貸款遲交利息尚欠貸款一千五百卅五萬元正，自八十六年五月卅日起
      算，至八十九年五月卅日止，共遲延一千零九十五日，依年利率五％計算利息
      。4.貸款遲交滯納金為一千六百八十萬八千二百五十元每日應繳滯納金日息千
      分之一，依系爭合約第十一條規定，自八十六年五月卅一日起至八十九年五月
      卅一日止，共遲延一千零九十五日。5.房屋投資興建所失利益為二千六百九十
      五萬元正。6.房屋跌價損失為三百八十五萬正依跌幅廿％計算，以上一至六項
      合計共為二千九百七十九萬四千元（理由如丁○○）。
　Ｃ、上訴人丙○○、乙○○部分：1.代銷及企劃費用支出為六十三萬零三百五十元
      。2.管理費支出三百廿四萬一千八百元，依合約第十四條規定收取管理費每月
      按房地總價千分之五計算，自八十六年五月卅日起至八十九年月卅日止為計
      算。3.貸款遲交利息為二百一十五萬五千五百元，尚欠貸款一百四十三萬七千
      元正，自八十六年五月卅日起至八十九年五月卅日止，共遲延一千零九十五日
      按年利率五％計算。4.貸款遲交滯納金，依合約第十一條規定按日息千分之一
      計算，期款部分尚欠六萬元（自第一一二至一一五期）即八十六年四月十五日
      起算至八十九年五月卅日止，遲延一千一百四十日。貸款遲交利息尚欠銀行
      貸款一千四百卅七萬元，自八十六年五月卅一日起至八十九年五月卅日止，共
      遲延一千零九十五日。房屋投資興建所失利益為三百六十萬零二千元。房屋跌
      價損失為三百六十萬二千元，依跌幅廿％計算，以上六項合計有二千七百九十
      五萬四千六百元（理由如丁○○）。
　Ｄ、上訴人戊○○部分：1.代銷及企劃費用支出為廿八萬八千零五十元。管理費用
      支出一百四十八萬一千四百元，依系爭合約第十四條收取管理費每月按房地總
      價千分之五計算，自八十六年五月卅日起至八十九年五月卅日止，共卅六個月
      。3.貸款遲交利息為九十八萬二千五百元，尚欠貸款六百五十五萬，自八十六
      年五月卅日起算至八十九年五月卅日止，共一千零九十五日，按年利率五％計
      算。4.期款及自備款遲交滯納金為七百廿二萬八千一百一十元，依合約第十一
      條規定，按日息千分之一計算滯付金。如期款部分尚欠四萬九千元（自第一０
      九至一一五期），自八十六年五月卅一日起至八十九年五月卅日止，共遲延一
      千一百四十日。貸款部分尚欠六百五十五萬元，自八十六年五月卅一日起至八
      十九年五月卅日止，共遲延一千零九十五日。5.房屋投資興建所失利益為一百
      一十五萬二千二百元。房屋跌價損失為一百六十四萬六千元正依跌幅廿％計算
      ，以上六項合計共為一千二百七十七萬八千二百六十元。
  Ｅ、綜上所述，若許上訴人以系爭房屋室內有交叉樑設計為由，主張解除契約，對
      於被上訴人所生之損害如下，分別為被上訴人就上訴人丁○○部分損失一千三
      百八十六萬二千一百元正；被上訴人就上訴人李祈昌部分部分損失二千九百七
      十九萬四千五百元正；被上訴人就上訴人丙○○、乙○○部分損失二千七百九
      十五萬四千六百元正；被上訴人就上訴人戊○○部分損失部分一千二百七十八
      萬八千二百六十元正，總計被上訴人人將遭受總金額高達八千四百三十九萬九
      千四百六十元（13,862,100元+29,794,500元+27,954,600元+12,778,260元
      =84,399,460元），依民法第三百五十九條但書規定，依此情形上訴人解除契
      ，約顯失公平，故上訴人僅得請求減少價金，不得請求解除契約。
  (二)有關上訴人提出本院八十五年度上字第一三五八號、最高法院八十七年度台上字
    第二三五四號、本院八十八年度台上字第二七四０號、最高法八十八年度台上字
    第二七四０號判決意旨，主張解約契約並無顯失公平情形部分，惟前揭兩訴訟事
    件與本件並非同一事件，受敗訴判決之當事人就「瑕疵對於買受人所生之損害與
    解除契約對於出賣人所生之損害」是否有失平衡，並未提出強而有力之攻擊防禦
    等方法，本件自不受前開兩件判決之拘束。原審法院認系爭房屋室內有交叉樑係
    屬物之瑕疵且無法補正為由，對被上訴人主張解除契約，依其情形，即屬顯失公
    平，其認事用法並無不當，另系爭大廈依約興建完竣，已於八十六年三月廿二日
    依建築法第七十條取得使用執照，於系爭大廈陸續交屋後，無論有無「交叉樑」
    格，價差每坪七千元，上訴人購買乃房屋室內固有交叉樑之瑕疵，影響室內空間
    使用效果之程度尚非嚴重，非不得以減少價金方式彌補。
    理　　由
一、上訴人於原審請求被上訴人力霸公司給付附表二所示之損害金本息，嗣於本審中
    追加依不當得利法律關係請求，核其請求之基礎事實相同，依民事訴訟法第四百
    四十六條第一項但書、第二百五十五條第一項但書第二款之規定，應予准許。
二、上訴人起訴主張：其等在八十年九月間，分別向被上訴人購買坐落台北縣中和市
    ○○段尖山腳小段二八之二一、三十之一、三十之二、三十之三、三十之五、三
    十之七等地號土地內之力霸山河大廈預售房地，其簽約時間、戶別、總價及已繳
    納之金額均詳如附表一所示，另因購買系爭房屋，上訴人李祈昌、丙○○、乙○
    ○、戊○○又支付被上訴人中國力霸股份有限公司如附表二所示之瓦斯配管費、
    追加工程款、代收款。詎興建完成後之系爭房屋，室內坪數不足，高度不足，又
    有交叉樑，致設計室內空間嚴重縮水，購買時所見之樣品屋、平面圖及廣告顯不
　　相符，欠缺契約所約定之效用及品質，該瑕疵又無法補正，上訴人等已分別於八
　　十七年三月二十四日、八十七年五月二日以郵局存證信函解除系爭房地買賣契約
　　，契約既已解除，被上訴人自應返還上訴人等已付之價款及瓦斯配管費、追加工
　　程款、代收款等情，求為命被上訴人中國力霸股份有限公司、嘉新食品化纖股份
　　有限公司分別返還附表一所示已付價款；被上訴人中國力霸股份有限公司給付附
　　表二所示 (李祈昌部分除外) 之金額並均加計法定遲延利息之判決 (原審判決駁
    回上訴人之全部請求，嗣經更審前本院判決：被上訴人力霸公司應給付上訴人李
    祈昌八萬七千五百一十一元及利息、給付上訴人丙○○、乙○○四萬七千九百一
    十一元及利息、給付上訴人戊○○二十二萬一千元及利息，被上訴人嘉新公司應
    給付上訴人丁○○一百八十二萬元及利息、給付上訴人李祈昌三百九十萬元及利
    息、給付上訴人丙○○、乙○○三百五十八萬元及利息、給付上訴人戊○○一百
    六十三萬一千元及利息，而駁回上訴人李祈昌其餘之請求，並分別為准、免假執
    行之宣告。兩造對於其敗訴部分分別上訴後，經最高法院判決：關於命被上訴人
    力霸公司、嘉新公司給付及負擔訴訟費用部分廢棄，而駁回上訴人李祈昌之上訴
    ，上訴人於本院審理中減縮其上訴聲明如上述事實欄所載，此部分核與民事訴訟
    法第二百五十五條第一項第三款所定情形相符，應准許之) 。
三、被上訴人則以：系爭房屋業已興建完成，並於八十六年三月二十二日取得使用執
　　照，並無上訴人所主張之瑕疵存在，上訴人拒絕續繳房屋買賣價金，經被上訴人
　　催繳後仍置之不理，已違約在先，自無權對被上訴人解除契約，縱有如上訴人所
　　主張之瑕疵存在，其解除契約顯失公平等語資為抗辯。
四、兩造不爭執之點：
(一)上訴人於八十年九月間，向被上訴人購買力霸山河大廈預售房地，其簽約時間、
    戶別、總價及已繳納之金額均詳如附表一所示，另因購買系爭房屋，上訴人李祈
    昌、丙○○、乙○○、戊○○又支付被上訴人力霸公司如附表二所示之瓦斯配管
    費、追加工程款、代收款。
(二)系爭房屋其中一三五號及一三七號部分之上開臥室內設有斜樑，即交叉樑橫互整
    個房間，室內確有交叉樑。
    以上事實，為兩造所不爭執，並據其提出房地買賣契約書、代收款保管單及被告
    所出具繳款收據等件為證，自堪信為真實。
五、兩造爭執之點：
(一)室內坪數是否不足？
(二)室內高度是否不足？上訴人以室內坪數不足及交叉樑部分之瑕疵作為解除契約之
    依據，是否有理由？其解除契約是否顯失公平？
六、按所謂物之瑕疵係指存在於物之缺點而言，凡依通常交易觀念，或依當事人之決
    定，認為物應具備之價值、效用、或品質而不具備者，即為物有瑕疵 (最高法院
    七十三年台上字第一一七三號判例意旨參照) 。故買賣標的物是否具有瑕疵自應
    綜合當事人之約定及通常交易之觀念判斷之，關於本件上述爭點，茲分述如下：
  (一)關於室內坪數是否不足部分：
1.建商於現場搭設之樣品屋，僅係建商為將來所建成屋之示範。如無特別約定樣
      品屋呈現之外觀、裝潢、陳設等，均與廣告之功能相同，僅具有要約引誘之性
      質，尚難認為系爭建物之品質。又企業經營者應確保廣告內容之真實，其對消
      費者所負之義務不得低於廣告內容，消費者保護法第二十二條固定有明文，但
      此乃行政機關為管制消費秩序之公平所為措施，至於企業經營者與第三人訂約
      後之權利義務關係，仍應以雙方契約約定內容為規範依據，此為當事人私法自
      治原則之具體表現。職故，當事人間之契約仍應以雙方實際上意思表示一致者
      為內容，倘若僅為吸引消費者前來觀賞之廣告，因兩造間未為協商無從達於意
      思表示合致，遽將廣告內容認定為契約內容之一部份，顯與民法第一百五十三
      條「當事人相互表示意思一致，契約始行成立。」之基本原則有所違背。又本
      件契約簽訂日期為八十年九月間，該時消費者保護法尚未公佈施行，本無消費
      者保護法之適用。又本件廣告銷售圖示內容並非兩造約定之契約內容，又上訴
      人亦未要求在契約中載明各房間之室內面積，實無法僅因無法依據廣告圖說配
      置家具，遽認定上訴人所購得之不動產室內坪數不足，指為瑕疵。
　2.又所謂使用面積應包括當層樓梯、電梯間及走道部分（俗稱小公）。依中華民
      國建築投資商業同業公會致司法院之八十四年二月九日建投全聯字第一五一
      八號函「說明二」記載：「動產買賣契約日在公平交易法施行前，廣告平面圖
      所記載之使用面積或私有面積，依交易習慣應包括當層電梯間及走道（俗稱小
      公）」。足証使用面積應包括「小公」在內，為預售交易市場之慣例。依雙方
      買賣契約書第一條房地標示中已記載「房屋登記產權面積以完工後地政機關複
      丈並登記完竣面積為準」；對廣告平面圖上所示「使用面積」之認定，於上項
      陳述中明確告知除住戶之專有部分外，又包括當樓層其他住戶共有持分之共同
      使用面積，顯然其「小公部分」自應另編建號，單獨登記為各相關區分所有權
      人共有，完全符合雙方買賣契約書之約定及土地登記規則第七十二條之規定，
      又遵行「內政部於八十五年六月四日以台內字第八五七五二一０號函增訂「
      建物所有權第一次登記法令補充規定」第十一點之四條文規定。將共同使用部
      分以共用部分辦理登記，依法並無違誤之處。故上訴人五人所購買之四戶系爭
　　　房屋，除上訴人李祈昌所購買之32Ａ２所有權狀面積少零點一二坪外，其餘各
　　　戶均無面積短少之情形。依雙方所訂之房地買賣契約書第一條(二)房屋編號約定
　　　「上述房屋登記產權面積以完工後地政機關複丈並登記完竣面積為準。如有誤
　　　差超過百分之二時，應就超過或不足部分按房地單價相互補貼核算。」，因前
　　　開系爭房屋面積均無不足百分之二之情形，故無坪數不足情形。
  (二)關於室內高度是否不足？上訴人以室內坪數不足及交叉樑部分之瑕疵作為解除契
    約之依據，是否有理由？其解除契約是否顯失公平？
    1.查，兩造係於八十年九月間簽訂系爭買賣契約，而簽約前，被上訴人於八十年
      八月六日即已取得建造執照，當時並無交叉樑之設計，嗣訂約後，被上訴人於
      八十一年一月一日就結構送外審結果，並未通知上訴人之情形下，即逕依審查
      意見結果，於同年十二月二十七日第一次變更設計增加交叉樑，致系爭房屋其
      中一三五號部分主臥室由天花板至地板之高度為二一八公分，靠窗部分高度為
      二○八公分，另一臥室高度為二一九公分，樑下高度為二一四公分，客、餐廳
      樑下高度為二一五公分；一三七號三二樓之三部分主臥室高度為二二○公分，
      客、餐廳樑下高度為二二三公分，樓中樓主臥室部分高度為二二二公分，另二
      間臥室高度為二五二公分，樑下高度為二一五公分等情，有買賣契約書影本在
      卷足憑，並經原審履勘現場實地測量屬實，亦有勘驗筆錄及現場照片十四張在
      卷可稽（見原審卷二第一七六、一七七、一八一至一八八頁）及省建築師公會
      北縣辦事處鑑定報告及內所附建造執照等資料附卷可按。
    2.上訴人主張簽約時之樓層，被上訴人所稱之高度為三二０公分等語，而被上訴
      人則抗辯係指樓層高度而言。依房屋銷售之情形，所言高度一般固指樓層高度
      而言，惟房間內之淨高，如有特殊設計，致使其樓層高度於扣除通常應有之樓
      板高度後，顯然有所減少者，出賣人自應將之告知買受人，否則即應認欠缺通
      常應有之品質及效用，而認有減少契約預定效用之瑕疵。查系爭房屋其中一三
      五號及一三七號部分之上開臥室內設有斜樑，即交叉樑橫互整個房間，其高度
      為二一八、二一四、二二０、二一五公分不等，已如前述，與被上訴人銷售時
      所稱三二０公分之樓層高度，相差一百公分有餘，縱扣除當層樓板厚度十五公
      分（見鑑定報告），亦應為三０四、三０六公分，且一般臥室內，並無斜樑之
      上訴人當時所欲購買之臥室應為無交叉樑設計之情形，該交叉樑之設計顯係於
      兩造簽約後在未告知上訴人之情形下所逕為變更設計甚明。況力霸山河大廈僅
      Ｂ四、Ｂ五棟樓有交叉樑之設計，其他棟則沒有，此為被上訴人所不爭，則被
      上訴人嗣後就斜樑之設計，致上訴人所買受之系爭房屋，其房間淨高與其他棟
      相比較結果，顯為低度，而系爭房屋並無較其他棟優惠之價格（比其他棟便宜
      ），則出賣人自應就此事實告知買受人，但被上訴人對於未告知上訴人上述事
      實乙節，亦不爭執，復經證人即被上訴人工程部經理范文增於本院言詞辯論期
      日證述無訛 (見本院卷第三○一頁) ，自堪信為真，則其自應給付與其他棟之
      房屋相同品質、效用之房屋予上訴人，始符契約預定之效用與品質，茲被上訴
      人所建造者為有斜樑（即交叉樑）之臥室之房屋，其淨高竟僅為二一四至二二
      ０公分不等，非但買受人有受壓迫之感覺（男子身高逾一百八十、一百九十公
      分者有之），被上訴人亦自承用手即可觸及該斜樑，且亦嚴重影響買受人可得
      利用之立體空間，如減少衣櫥、書櫃等之高度及容量，就一以住家為使用目的
      之買受人而言，其住家品質、效用較之契約所定之品質、效用顯不具備。
    3.被上訴人雖抗辯：依雙方所簽定之房地買賣契約書第五條約定：「設備概要：
      (一)本契約買賣房屋之施工標準，依照主管建築機關核准之圖說為準....。」所
      謂主管機關核准之圖說，係指包括建造執照圖、變更設計圖及使用執照竣工圖
      等相關一切圖說而言，足証兩造已以契約明文約定，同意授權依照主管建築機
      關核准之圖說為施工標準，被上訴人既係依照主管建築主管機關台北縣政府工
      務局所核准之圖說施工，自無違約可言，且經鑑定結果其施工亦與買賣契約相
      符，上訴人所測得之天花板淨高，均在最新建築技術規則第三十二條所定限制
      之上，不能謂高度不足而謂有瑕疵云云。惟查，兩造訂約時，系爭房屋並無交
      叉樑之設計，已如前述，則上訴人於購屋時所認識之樓層高度至少為三二０公
      分扣除樓板厚度之合理淨高度應為三０四、三０六公分，參以契約書同條第二
      項約定：「如上訴人要求在其訂購之房屋內部變更設計，須以不影響其他房屋
      結構及安全與外觀者，並須先徵得被上訴人同意方得施工，並請於簽訂本契約
      三十日內．．辦理，逾期則仍按『送審核准之圖說』施工。」觀之，該條第二
      項所謂之『送審核准之圖說』應係指簽約時已取得之建造執照圖而言，則並列
      同條第一項所謂之「主管建築機關核准之圖說」，亦應做相同之解釋，自不包
      括變更設計圖及使用執照竣工圖等。再依契約當事人平等原則，上訴人變更房
      屋內部設計須經被上訴人同意方得為之，則被上訴人變更設計亦應徵得上訴人
      同意方得施工，被上訴人辯稱契約第五條第一項約定係包括相關一切圖說而言
      等語，自非可採。雖被上訴人於簽約後，將系爭房屋結構部分按建築法第三十
      四條及審查原則之規定，再交由結構單位審核，經台北縣政府工務局以八十一
      北工建字第乙五六七號文函請中華民國建築學會代為審查後，依據八十一年七
      月十三日該會第一次、第二次審查會議審查意見所通過之決議予以加強，被上
      訴人因而變更設計就系爭房屋地面層以加設交叉樑設計，係為整棟大樓建物結
      構安全所需，且係依法為之，然該變更設計既非在契約約定之範圍內，且系爭
      房屋之臥室淨高度顯然過低，自已嚴重減少其價值及減少其通常效用，又無法
      補正，自屬重大之瑕疵，被上訴人就設計圖說之變更設計並未事先告知上訴人
      ，亦未經上訴人同意，故此室內高度不足之重大瑕疵為可歸責於被上訴人，而
      非可歸責於上訴人。
    4.至台灣省土木技師公會之鑑定報告雖認系爭大廈有交叉樑設計之室內淨高度符
      合法規及契約書之規定等語（見原審卷一第二○四頁），該報告並未慮及交叉
　　　樑之變更設計係發生於簽約後，且未經上訴人同意，更未為上訴人所知悉，因
　　　該設計致有高度不足之瑕疵，核與買賣契約之約定即有不符，是上訴人主張上
　　　開鑑定報告未儘妥適，並無不合。
    5.被上訴人另抗辯：同一大廈亦有交叉樑設計之他棟房屋買受人所提起之另一解
      除契約返還價金訴訟，業經原審另案以該交叉樑之設計並非瑕疵為由而判決買
      受人敗訴在案，故本件之房屋亦無瑕疵而不得解除契約云云。惟該件訴訟與本
      件並非同一案件且尚未確定，本件自不受其判決效力之拘束。
    6.按所謂物之瑕疵係指存在於物之缺點而言，凡依通常交易觀念，或依當事人之
      決定，認為物應具備之價值、效用、或品質而不具備者，即為物有瑕疵（最高
      法院七十三年台上字第一一七三號判例參照）。再按出賣人應負物的瑕疵擔保
      責任時，如依其情形解除契約顯失公平者，買受人不得解除契約，而僅得請求
      減少價金，此觀民法第三百五十九條但書規定自明。所謂解除契約顯失公平，
      係指瑕疵對於買受人所生之損害與解除契約對於出賣人所生之損害，有失平衡
      而言。本件系爭房屋在交付前，就兩造契約所定應具備之效用及品質而不具備
      ，即臥房既有前述交叉樑致淨高不足、空間縮小之嚴重瑕疵，且無法補正，已
      如上述，對上訴人而言，顯已減少其就該屋係以居住為目的之價值及效用，揆
      諸首揭說明，自即為物有瑕疵，且其為日常生活起居重心之臥房樓層淨高過低
      ，減少效用、品質之程度自為攸關重要。再系爭房屋之臥房既有前述交叉樑致
      淨高不足、空間縮小之嚴重瑕疵，且無法補正，對上訴人而言，顯已減少其就
      該屋係以居住為目的之價值及效用，而上訴人如解除契約，回復原狀後，被上
      訴人仍得再出售，其因上訴人解除契約所受之損害僅為再出售期間所支出之代
      書費、銷售費等，與上訴人所受減少其就該屋係以居住為目的之價值及效用之
      損害，非減少價金所得彌補，兩相比較，並無顯失公平情事，且此重大瑕疵之
      造成為可歸責於被上訴人之事由，而非可歸責於上訴人，是被上訴人抗辯：系
      爭房屋縱有瑕疵，亦僅得減少價金，不得解除契約，否則顯失公平云云，亦不
      可取。茲經上訴人催告補正，被上訴人事實上亦無法補正，而予解除契約，有
      存證信函在卷可證（原審卷一第七九至九六頁），則上訴人解除契約，洵屬有
      據。
七、綜上所述，系爭房屋並無室內坪數不足之情事，上訴人之系爭房屋均有室內高度
    不足及交叉樑之無法補正之重大瑕疵，且該瑕疵係因可歸責於被上訴人之事由所
    致，則上訴人依民法第三百五十九條之規定，自得解除系爭房屋之買賣契約。雖
    被上訴人辯稱上訴人迭經催告仍未依約繳款，已違約在先，自無權解除契約等語
    ，惟系爭房屋既有上述之瑕疵，上訴人自得主張同時履行抗辯及拒絕續繳房屋買
    賣價金，其進而分別於八十七年三月二十四日、八十七年五月二日以郵局存證信
    函解除系爭房地買賣契約，復於原審起訴時再為解除之意思表示，應已生解除之
    效力。另因購買系爭房屋，上訴人李祈昌、丙○○、乙○○、戊○○又支付被上
    訴人力霸公司如附表二所示之瓦斯配管費、追加工程款、代收款，於各該買賣契
    約解除後，該等費用應屬上訴人所受之損害，力霸公司收受該等費用即屬無法律
    上原因而受利益，致上訴人受有損害，上訴人李祈昌、丙○○、乙○○、戊○○
    依民法第二百六十條之規定，請求力霸公司返還，自屬有據。從而，上訴人等依
    契約解除後之價金返還請求權及損害賠償、不當得利返還請求權，訴請被上訴人
    嘉新公司分別返還如附表一所示之已繳價金，被上訴人力霸公司返還如附表二所
    示之損害額 (上訴人李祈昌部分除外) ，並加計上訴人丁○○、李祈昌、丙○○
    、乙○○部分自八十七年四月一日起、戊○○部分自八十七年五月十日起均至清
    償日止之法定遲延利息，為有理由，應予准許。又上訴人勝訴部分，兩造分別陳
    明願供擔保為准、免假執行之宣告，經核於法並無不合，爰分別酌定相當擔保金
    額准許之。原審就上開應准許部分，為上訴人敗訴之判決，並駁回其假執行之聲
    請，尚有未洽，上訴意旨求予廢棄改判，為有理由，爰由本院予以廢棄改判如主
    文第二至七項所示，並依聲請為附條件之准、免假執行之宣告。
八、本件論證已臻明確，兩造其餘之攻擊、防禦方法於判決結果已無影響，爰不一一
    論述。
九、據上論結，本件上訴為有理由，依民事訴訟法第四百五十條、第七十八條、第四
    百六十三條、第三百九十條第二項、第三百九十二條，判決如主文。
中　　　華　　　民　　　國　　九十三　　年　　　十　　　月　　二十七　　日
                                民事第十六庭
                                    審判長法  官  許  正  順
                                          法  官  陳  邦  豪
                                          法  官  魏  麗  娟
右正本係照原本作成。
如不服本判決，應於收受送達後二十日內向本院提出上訴書狀，其未表明上訴理由者
，應於提出上訴後二十日內向本院補提理由書狀（均須按他造當事人之人數附繕本）
上訴時應提出委任律師或具有律師資格之人之委任狀；委任有律師資格者，另應附具
律師資格證書及釋明委任人與受任人有民事訴訟法第四百六十六條之一第一項但書或
第二項（詳附註）所定關係之釋明文書影本。
中　　　華　　　民　　　國　　九十三　　年　　　十　　　月　　二十八　　日
　　　　　　　　　　　　　　　　　　　　　書記官  曾  瓊  安
附註：
民事訴訟法第四百六十六條之一（第一項、第二項）：
對於第二審判決上訴，上訴人應委任律師為訴訟代理人。但上訴人或其他法定代理人
具有律師資格者，不在此限。
上訴人之配偶、三親等內之血親、二親等內之姻親，或上訴人為法人、中央或地方機
關時，其所屬專任人員具有律師資格並經法院認為適當者，亦得為第三審訴訟代理人
。
